【裁判字號】    97,台上,1544
【裁判日期】    970722
【裁判案由】    確認合夥關係存在等
【裁判全文】
最高法院民事判決            九十七年度台上字第一五四四號
上  訴  人  甲 ○ ○
訴訟代理人  田 振 慶律師
            吳 彥 鋒律師
上  訴  人  乙 ○ ○
被 上訴 人  丙○○○
上 列二 人
共      同
訴訟代理人  楊 致 一律師
被  上訴人  丁 ○ ○
            己 ○ ○
            戊 ○ ○
            庚 ○ ○
            辛 ○ ○
            癸 ○ ○
            壬 ○ ○
            子 ○ ○
上列當事人間請求確認合夥關係存在等事件，兩造上訴人對於中
華民國九十七年四月十五日台灣高等法院第二審更審判決（九十
六年度重上更(二)字第一一一號），各自提起上訴，本院判決如下
：
    主  文
原判決廢棄，發回台灣高等法院。
    理  由
本件上訴人甲○○係本於合夥契約，請求確認與乙○○、丁○○
、己○○、戊○○、庚○○、壬○○、癸○○、辛○○及子○○
（下稱乙○○等九人）合夥關係存在，其訴訟標的對於乙○○等
九人本須合一確定，惟原審僅判決乙○○敗訴，而駁回甲○○對
乙○○以外其餘八人之請求，乙○○以外其餘八人對原判決本不
得上訴，則乙○○對原審判決提起上訴，自無上訴效力應否及於
其餘八人之問題；又原審被上訴人丙○○○，並非本件合夥契約
之當事人，甲○○對之所請求之訴訟標的與其他合夥人間並非必
須合一確定，而原審判決對其又無不利，則其與上訴人乙○○一
同對原審判決上訴，並非合法，此部分應另以裁定駁回之，故僅
列其為被上訴人，先予敘明。
次查，上訴人甲○○主張：伊於民國七十六年十月十五日，與對
造上訴人乙○○（並代表丁○○、己○○、戊○○）、庚○○（
並代表壬○○、癸○○、辛○○）及子○○訂立協議書（下稱系
爭第一協議書），互約出資購買坐落新竹縣關西鎮八股、十股、
玉山、錦山一帶之土地，用以開發經營農牧育樂等共同事業，約
定由乙○○等人調度資金代表合夥購買土地，第一階段由全體合
夥人委託乙○○及其所代表之丁○○、己○○、戊○○為合夥代
表人，向當地地主購買土地，並先登記為合夥人共有，第二階段
再視合夥需要以買賣為原因，移轉予合夥成立之農牧育樂公司所
有。詎乙○○竟違背合夥委託之任務，擅將其為合夥購得之土地
（詳如原判決（下同）附表一至附表四所載）（下稱系爭土地）
，分別登記於其個人及知情之配偶即被上訴人丙○○○名下。嗣
因土地漲價，乙○○竟意圖自己不法之利益而據為己有，主張系
爭土地非合夥之財產，致伊及其他合夥人就其為合夥購買之土地
在合夥之法律上地位有不安之危險等情。爰依合夥、委任、侵權
行為之法律關係，求為(一)確認伊與乙○○等九人有互約出資以經
營農牧育樂等共同事業之合夥關係存在，(二)確認伊與乙○○等九
人就以乙○○名義登記之如附表一與附表三，及以丙○○○名義
登記如附表二與附表四所示之土地有公同共有權存在，(三)命乙○
○將附表一與附表三所示之土地所有權移轉登記為伊及乙○○等
九人公同共有，(四)命丙○○○將附表二與附表四所示之土地所有
權移轉登記為伊及乙○○等九人公同共有；或先移轉登記與乙○
○，再由乙○○移轉登記為伊及乙○○等九人公同共有之判決（
原審判決(一)確認甲○○與乙○○及庚○○、子○○訂立之系爭第
一協議書，有互約出資，以經營共同事業之合夥關係存在，(二)確
認甲○○與乙○○及庚○○、子○○就以乙○○名義登記之如附
表一與附表三所示土地有公同共有權存在，而駁回甲○○其餘上
訴及追加、擴張之訴）。
上訴人乙○○及被上訴人丙○○○則以：系爭第一協議書因各當
事人之出資尚未約定，致該契約尚未成立；縱認該協議業已成立
，其契約當事人亦僅甲○○及乙○○、庚○○、子○○等四人；
而子○○等人並未否認其法律關係，甲○○自無對之提起確認之
訴之即受確認判決之法律上利益。況因其係以移轉私有農地於無
自耕能力之人，並將私有農地移轉為共有，係以不能給付為標的
，致契約無效；且甲○○迄未依約履行出資義務，雙方嗣於七十
七年六月三日另訂協議書（下稱系爭第二協議書）將系爭第一協
議書作廢，其後甲○○合夥人之地位已被開除；系爭土地與第一
協議書約定要購買之土地、面積完全不同，分別屬乙○○、丙○
○○所有，與合夥無何關係。乙○○否認受合夥委任購買系爭土
地，又丙○○○並非第一協議書當事人，甲○○亦未證明本件有
民法第五百三十九條情形，其依該條規定對丙○○○請求自無理
由。又甲○○追加附表三、四之債權請求權已罹十五年時效而消
滅，爰以時效完成為抗辯。況甲○○非合夥代表人，未與所主張
乙○○以外之合夥人全體或得其全體之同意，而逕行起訴請求乙
○○、丙○○○返還合夥財產，其原告當事人之適格要件顯有欠
缺等語，資為抗辯。
原審將第一審所為上訴人甲○○敗訴之判決予以部分廢棄，改判
確認甲○○與上訴人乙○○及庚○○、子○○訂立之第一協議書
，有互約出資，以經營共同事業之合夥關係存在，並依甲○○之
追加聲明，確認甲○○與乙○○及庚○○、子○○就以乙○○名
義登記之如附表一、三所示土地有公同共有權存在，而駁回甲○
○其餘上訴及追加、擴張之訴，係以：查系爭第一協議書載明，
甲（乙○○，並代表丁○○、己○○、戊○○）、乙（庚○○，
並代表壬○○、癸○○、辛○○）、丙（子○○）、丁（甲○○
）方為共同策劃開發新竹縣關西鎮八股、十股、玉山、錦山一帶
之土地，約二００公頃而訂立協議書。又載明個人提供之勞務，
及其利益之分配，參酌甲○○及子○○之證述，四人就出資已有
約定，足認系爭第一協議書之性質係屬合夥契約。惟因系爭第一
協議書係由乙○○、庚○○、子○○與甲○○四方簽名訂立，每
人各出資新台幣（下同）二千萬元，參酌乙○○及子○○所述，
可認系爭第一協議書之當事人係乙○○、庚○○、子○○與甲○
○四人；至該協議書所載乙○○（代表丁○○、己○○、戊○○
）、庚○○（代表壬○○、癸○○、辛○○），應係乙○○與丁
○○、己○○、戊○○間及庚○○與壬○○、癸○○、辛○○間
之內部關係。丁○○、己○○、戊○○及壬○○、癸○○、辛○
○等六人（下稱丁○○等六人）並非系爭第一協議書之當事人。
次依系爭第一協議書第二條第一項約定，固與民法第六百六十八
條規定有違，惟除去該部分對於四方互約出資以經營農牧育樂等
共同事業之約定，並無影響。縱甲○○無自耕能力，且私有農地
不得移轉為公同共有，亦無礙於該合夥成立以購買土地出售予農
牧育樂公司之目的。再查，系爭第二協議書雖載有系爭第一協議
書作廢等語，惟系爭第二協議書係由乙○○、庚○○、子○○、
甲○○與丁○○五人訂立，而第一協議書之當事人則為乙○○、
庚○○、子○○與甲○○四人，當事人不同，又未依系爭第一協
議書第八條約定，以會議方式為之，且系爭第二協議書係甲○○
、乙○○、庚○○、子○○及丁○○等五人就由庚○○、乙○○
、丁○○、張州、余金樹、甲○○、李佳華等名義出資而於七十
六年十二月二十三日設立登記關西育樂股份有限公司（下稱關西
公司）之經營、資金、利潤分配所為之協議，與系爭第一協議書
無涉，自無從以第二協議書廢止系爭第一協議書。而依證人子○
○之證述，堪認甲○○已履行出資義務。況八十八年二月十四日
開除合夥人同意書（下稱系爭開除同意書），未經子○○具名，
且僅由乙○○提出，亦與民法第六百八十八條第二項規定有違，
不生效力。又本件僅乙○○、丙○○○二人爭執甲○○依系爭第
一協議書與乙○○等間有合夥關係，其餘之人均未提出書狀或到
場爭執甲○○依系爭第一協議書與乙○○等間有合夥關係。甲○
○雖提出九十二年二月二十六日以子○○名義出具之陳明書，惟
子○○並未對甲○○之主張有所爭執，且依子○○所述，亦可認
其並未否認甲○○依系爭第一協議書與乙○○等間有合夥關係。
另系爭開除同意書係乙○○及丙○○○於訴訟中提出以之為防禦
方法，而丁○○等人已出國，尚無從依此認丁○○等人爭執甲○
○之主張。是甲○○對丁○○等六人及庚○○及子○○等人，即
無確認判決之法律上利益，不應准許。又依系爭第一協議書第二
條約定，堪認登記乙○○名義之土地（即附表一、三）應係乙○
○為合夥購買之財產。惟丙○○○並非合夥當事人，登記其名義
之土地（即附表二、四）資金縱係乙○○系爭帳戶支付，亦無從
逕認係乙○○為合夥購買，而應係乙○○與丙○○○間另有法律
關係，無從依此認丙○○○名義之如附表二、四土地係乙○○為
合夥購買。則甲○○對乙○○訴請確認其與乙○○及庚○○、子
○○間，依該系爭第一協議書，有互約出資，以經營共同事業之
合夥關係存在，及其與乙○○及庚○○、子○○就以乙○○名義
登記如附表一、附表三所示之土地有公同共有權存在，洵屬有據
，逾此部分之請求，則屬無據。惟因系爭合夥契約成立時，合夥
即不得請求乙○○將其為合夥購買之私有農地移轉登記為合夥人
公同共有。而系爭第二協議書亦未約定合夥委託乙○○購買之私
有農地俟將來得移轉時再移轉予全體合夥人公同共有，則合夥委
託乙○○購買之私有農地部分，應係合夥與乙○○間另成立法律
關係。甲○○於土地法第三十條規定廢止後，請求乙○○將其為
合夥購買之私有農地移轉登記予全體合夥人公同共有，已屬無據
。況審視甲○○、乙○○、庚○○、子○○四人於八十一年十月
十七日共同出具名門育樂股份有限公司（下稱名門公司）股東同
意書（下稱系爭股東同意書）內容，附表一所示土地應已出售予
關西公司（嗣更名為名門公司），即已進入合夥開發第二階段（
將合夥購買之土地出售予農牧公司），合夥即不得再請求乙○○
將附表一所示土地移轉登記予全體合夥人公同共有。而附表三所
示土地大部分地目為「田」、「旱」，合夥於委託乙○○購買之
初，即不得請求乙○○將之移轉登記予全體合夥人公同共有。另
附表三編號37、70、76-78、81-82、89-90、93、96-98等地目「
林」之土地，亦由乙○○出具同意書予關西公司申請球場許可，
亦不得再請求乙○○將此部分土地移轉登記予全體合夥人公同共
有。而編號39、47、49-50、54、56、63、67-68、74、85、88、
99、101地目均為「林」，編號51-53、83-84、86 等地目均為「
溜」，合夥於該部分土地登記於乙○○名義之時，即得請求乙○
○將之移轉登記予全體合夥人公同共有，而系爭土地均於七十七
年間登記為乙○○所有，甲○○遲至九十四年十月二十一日始請
求乙○○為移轉予全體合夥人公同共有之登記，乙○○已為時效
抗辯，則甲○○此部分請求亦無理由。甲○○另依侵權行為法則
，請求乙○○將附表一、三所示土地移轉登記予全體合夥人公同
共有，亦屬無據。如附表二、四所示土地尚未能證明係乙○○為
合夥購買而登記於丙○○○名義，甲○○依民法第六百六十八條
、第五百三十九條、第五百四十一條規定請求丙○○○應將各該
土地所有權移轉登記與全體合夥人公同共有，即屬無據。又甲○
○未舉證證明乙○○對丙○○○有何請求移轉附表二、四所示土
地予乙○○之請求權，則其請求丙○○○將附表二、四所示土地
移轉登記為乙○○名義，再由乙○○將之移轉登記為全體合夥人
公同共有，亦無理由。其另依侵權行為法則，請求丙○○○將附
表二、四土地移轉登記為全體合夥人公同共有，或先移轉登記予
乙○○，再由乙○○移轉登記予全體合夥人，亦屬無據等詞，為
其判斷之基礎。
按民法第六百八十八條第二項前段規定，合夥人之開除，應以他
合夥人全體之同意為之。查上訴人乙○○提出之系爭開除同意書
明載，甲○○、子○○因未依系爭第一及第二協議書履行出資義
務，嚴重危害合夥事業之經營，並損及合夥人全體之公益，乃依
民法第六百八十八條規定，經其他合夥人全體一致同意，開除甲
○○及子○○，並授權由乙○○全權辦理通知事宜，經系爭第一
協議書其他合夥人全體列名蓋章（見一審卷(三)第五０頁），子○
○既係被開除之合夥人，依上開規定即無應經其具名同意之餘地
；又原審既將以甲○○、子○○名義向彰化銀行中和分行借貸各
二千萬元之借款，實際係由乙○○清償，甲○○、子○○迄未返
還乙○○各該二千萬元本息，列為兩造不爭執之事項，惟乙○○
代償甲○○及子○○上開銀行借款之原因及其衍生之關係為何？
與子○○證稱：「乙○○認為球證賣得很快，所以先借我們錢出
資，等到回收後乙○○先取回本金，利潤再按每人四分之一分配
」等語（見二審重上更(一)卷(三)第三三頁），有無關聯？攸關甲○
○及子○○是否已履行合夥出資之義務，苟其他合夥人全體得以
甲○○及子○○未履行出資義務而開除之，則甲○○是否仍得本
於系爭第一或第二協議書所成立之合夥契約為本件請求？非無推
求之餘地。其次，系爭第二協議書（見一審卷(三)第一五頁）之簽
立人中之甲○○、乙○○、庚○○及子○○等四人，同係系爭第
一協議書（見一審卷(二)第四二～四三頁）簽立人，而系爭第一協
議書第八條雖約定，四方基於共同策劃開發之重大事宜，以會議
方式決定，其修改變更亦同，似在以會議「多數決」之方式以決
定共同策劃開發之重大事宜，而非僅流於會議之「形式」，甲○
○、乙○○、庚○○及子○○既全體聚合並意思表示一致於系爭
第二協議書第十二條約定將系爭第一協議書作廢，若其真意係以
系爭第二協議書取代第一協議書，則甲○○是否仍得依系爭第一
協議書之約定為本件請求？即值推敲。苟甲○○仍得依系爭第一
協議書請求，惟依子○○出具之陳明書已載明本件合夥關係確有
不明確須由法院審判之情形（見二審重上卷(一)第七一頁），而庚
○○又已出境所在不明，由原審以公示送達方式為言詞辯論期日
之通知（見二審重上更(一)卷第一六０頁），參照民事訴訟法第二
百八十條第三項但書規定，能否謂該二人已無爭執，並認甲○○
對該二人無即受本件確認之訴之法律上利益？尚非無疑。另附表
一所示土地是否已出售並移轉登記予關西公司，非不能由其登記
謄本查出，僅以系爭股東同意書推斷其土地已移轉登記予關西公
司，而不准甲○○之移轉登記請求，尤嫌率斷。再系爭第一協議
書立協議書人已載明甲方乙○○「代表丁○○、己○○、戊○○
」，乙方庚○○「代表壬○○、癸○○、辛○○」等語，似非僅
在表明渠等間之內部關係，上開記載明確文義，苟係丁○○等六
人全權委由乙○○及庚○○出面訂立系爭第一協議書，能否謂該
六人非系爭第一協議書之當事人？攸關甲○○得否對該六人為本
件之請求，自須詳為查明認定。又系爭第一協議書第五條第一項
約定由乙○○負責取得土地之資金調度任務，而證人李佳華已證
述：「合夥以乙○○名義開立帳戶，也以這個帳戶開（票付）土
地款」「兩造是先合夥買土地，以合夥名義買土地，‧‧‧因為
當時農地不能以合夥名義購買，所以才用乙○○及他太太丙○○
○的名義購買」（見二審重上更(一)卷(三)第三一～三二頁），而證
人子○○亦證稱：「（合夥）買地大部是以丙○○○的名義買的
，也有部分用乙○○的名義買的」等語（見同上卷第三三頁），
似見甲○○主張如附表二、四所示登記在被上訴人丙○○○名義
之土地為合夥財產乙節，尚非子虛，甲○○就附表二、四土地是
否不得為本件之請求，亦待詳為斟酌審認。原審未遑詳為勾稽推
求，遽以前述理由分別為兩造不利之論斷，尚嫌速斷。兩造上訴
論旨，各自指摘原判決於其不利部分為不當，求予廢棄，均非無
理由。
據上論結，本件兩造上訴均有理由。依民事訴訟法第四百七十七
條第一項、第四百第七十八條第二項，判決如主文。
中    華    民    國  九十七  年    七    月  二十二  日
                      最高法院民事第六庭
                          審判長法官  朱  建  男
                                法官  顏  南  全
                                法官  林  大  洋
                                法官  鄭  傑  夫
                                法官  蘇  清  恭
      本件正本證明與原本無異
                                      書  記  官
中    華    民    國  九十七  年    七    月   三十   日
                                                    Ｒ


司法院資訊處製作；財團法人民間司法改革基金會備份。
